【裁判字號】    98,簡上,307
【裁判日期】    990225
【裁判案由】    損害賠償
【裁判全文】
臺灣臺中地方法院民事判決  98年度簡上字第307號
上  訴  人  甲○○
參  加  人  華南產物保險股份有限公司台中分公司
法定代理人  己○○
訴訟代理人  丁○○
複代 理 人  戊○○
被 上 訴人  丙○○
訴訟代理人  乙○○
上當事人間請求損害賠償事件，上訴人對於中華民國九十八年十
月七日本院沙鹿簡易庭九十八年度沙簡字第三四三號第一審判決
提起上訴，本院於民國九十九年一月二十九日言詞辯論終結，判
決如下：
    主      文
原判決關於命上訴人給付超過新台幣貳拾陸萬伍仟元及自民國九
十八年九月十日起至清償日止，按週年利率百分之五計算之利息
部分，及該部分假執行之宣告，暨除確定部分外訴訟費用之裁判
均廢棄。
上開廢棄部分，被上訴人在第一審簡易之訴及假執行之聲請均駁
回。
其餘上訴駁回。
第一審（除確定部分外）及第二審訴訟費用由上訴人負擔十分之
九，餘由被上訴人負擔。
參加訴訟費用由參加人負擔。
    事實及理由
一、按「就兩造之訴訟有法律上利害關係之第三人，為輔助一造
    起見，於該訴訟繫屬中，得為參加」，民事訴訟法第58條第
    1項定有明文。而所謂「法律上利害關係」，係指第三人在
    私法上之地位，因其所輔助之當事人一造敗訴，將受直接或
    間接之不利益；惟若該當事人獲勝訴判決，則可免受不利益
    之情形而言。查上訴人向參加人投保汽車任意第三人責任保
    險，已據參加人具狀陳明在卷，故上訴人就本件車禍事故倘
    須對被上訴人負侵權行為損害賠償責任，則參加人依責任保
    險之約定，即應負賠償保險金之責。亦即上訴人於本件訴訟
    若受敗訴判決，則參加人依法即負有給付保險金責任，而受
    有不利益之影響，自應認其就兩造之本件訴訟有法律上之利
    害關係。是則，參加人為輔助上訴人而聲請參加訴訟，揆之
    上開規定及說明，於法應無不合，合先敘明。
二、上訴人未於言詞辯論期日到場，核無民事訴訟法第386條各
    款所列情形，爰依被上訴人之聲請，由其一造辯論而為判決
    。
三、本件被上訴人起訴主張：訴外人即被上訴人之兄乙○○於民
    國97年8月12日凌晨5時48分許，駕駛被上訴人所有車牌號碼
    4422－ＮＤ號自用小客車（下稱系爭車輛）欲出門晨泳，行
    經台中縣梧棲鎮○○路橋柱Ｐ342柱路口停止等待紅燈，當
    號誌變換綠燈後，乙○○起步由西向東要通過路口，於通過
    第1支橋柱後，適上訴人駕駛車牌號碼8377－ＧＣ號箱型車
    行駛於右方慢車道，乃其竟未減速慢行，且違反路口號誌指
    示，闖紅燈駛入該路口，致撞及系爭車輛之副駕駛座車門與
    後座車門，直至兩造車輛撞至橋墩始停止，造成被上訴人所
    有系爭車輛毀損。且經臺灣省臺中縣區車輛行車事故鑑定委
    員會（下稱行車事故鑑定委員會）鑑定結果，亦認為上訴人
    違反號誌指示闖紅燈駛入上開交叉路口內，為肇事原因，而
    乙○○則無肇事因素。故上訴人違規駕駛肇生本件車禍，致
    系爭車輛毀損，自應負民法第184條第1項所定之過失侵權行
    為損害賠償責任。再者，系爭車輛經台中縣汽車商業同業公
    會鑑定結果，認該車於97年8月本件事故發生前之價格，正
    常車況下約值新台幣（下同）295,000元。然經被上訴人委
    請訴外人太子汽車工業股份有限公司南台中分公司（下稱太
    子汽車公司）鑑定系爭車輛所需修復費用竟高達349,061元
    ，顯見被上訴人所有系爭車輛已無修復價值，可認該車已全
    毀。是被上訴人依民法第213條及第215條之規定，自可請求
    上訴人賠償系爭車輛發生事故前之剩餘價值即295,000元。
    又因上訴人遲未與被上訴人就是否修復系爭車輛或賠償損害
    達成和解，故被上訴人僅能將該車停放在修車廠，每月之保
    管費用為3,600元，迄今已停放10個月，總計其修車廠保管
    費共為36,000元。因此，上訴人自應賠償被上訴人所受損害
    合計331,000元（計算方式：295,000＋36,000＝331,000）
    。
    因本於侵權行為法律關係，求為命上訴人給付331,000元及
    自起訴狀送達翌日即98年9月10日起至清償日止，按週年利
    率百分之5計算之利息之判決（其中系爭車輛停放修車廠之
    保管費36,000元及其利息部分，經原審為被上訴人敗訴之判
    決，未據被上訴人上訴聲明不服，已告確定）。
四、被上訴人嗣於本院補稱：
（一）上訴人已自認因闖紅燈而肇致本件車禍事故，且事故發生
      後，被上訴人之兄乙○○固曾向行車事故鑑定委員會申請
      鑑定，然因上訴人未於鑑定期日到場，致該委員會無法聽
      取上訴人之意見，而未予鑑定。嗣經上訴人聯絡乙○○表
      示因於鑑定期日後隔二日始看到鑑定期日通知書，致未於
      鑑定期日到場，並表示願再予鑑定，故乙○○始再次向行
      車事故鑑定委員會申請鑑定，上訴人與乙○○於第二次鑑
      定期日並均到場，該委員會遂聽取事故當事人之說明，並
      參酌一切情事，而作成台中縣區980053案鑑定意見書，核
      與車輛行車事故鑑定及覆議作業辦法第3條第1項第5款所
      稱之「已鑑定」，係指已實質鑑定責任歸屬，而有一事不
      再理之效力有所不同。參加人斷章取義，未究明上開條款
      所稱之「已鑑定」係指已實質作出鑑定意見之情況，而非
      指尚未作出鑑定結果之情形，其理由自不可採。
（二）又上訴人縱稱依行政院所頒固定資產耐用年數表及固定資
      產折舊率之規定，系爭車輛於本件事故發生時之剩餘價值
      經計算折舊後應為156,229元云云。然參諸最高法院77年
      第9次民庭會議決議之意旨，係指物被毀損若修復時，需
      扣除零件之折舊。惟被上訴人所有系爭車輛已全毀，並無
      修復價值，此觀諸卷附系爭車輛照片，該車係遭上訴人攔
      腰撞凹，宛如夾心餅乾可明，自不適用前開決議。且台中
      縣汽車商業同業公會函文所稱之「正常車況」乃指系爭車
      輛若未遭受本件車禍事故前之價格，業已考量車禍事故發
      生前，系爭車輛之中古車價值、先前有無其他車禍事故及
      車輛保養狀況等情形，故該商業同業公會鑑定系爭車輛之
      剩餘價值為295,000元，自屬合理等情。並聲明：駁回上
      訴。
五、上訴人則以：本件車禍事故發生當時，伊確實有闖紅燈。然
    依被上訴人所提出太子汽車公司之估價單，系爭車輛估計修
    復費用為349,061元，其中工資部分為84,500元，零件費用
    為264,561元，被上訴人以修復費用為估定之標準，其零件
    之更換既以新品替換舊品，則計算零件之損害賠償數額時自
    應扣除折舊部分，始屬合理【最高法院77年度第9次民事庭
    會議決議（一）參照】。又被上訴人固於原審提出台中縣汽
    車商業同業公會之函文作為系爭車輛受損前市場價值之依據
    ，然觀之該函所說明估定汽車價格僅以車輛出廠年份作為唯
    一之標準，且亦特別註記「正常車況」下系爭車輛約值295,
    000元。該商業同業公會既於本件車禍事故發生後始接受鑑
    定，且未曾對系爭車輛受損前之實際態樣及車況為瞭解，如
    何可認該車在事故發生前之車況是否符合其所稱之「正常車
    況」範圍內，而遽以認定系爭車輛於事故發生時之價值係29
    5,000元？再者，依行政院所頒固定資產耐用年數表及固定
    資產折舊率之規定，自用小客車之耐用年數為5年，應以定
    率遞減法每年折舊千分之369，被上訴人所有系爭車輛係於
    95年1月出廠，當時市價約50萬元，距離車禍發生時即97年8
    月12日止，已出廠2年7個月，故系爭車輛於車禍發生時之剩
    餘價值經計算折舊後應為156,229元，台中縣汽車商業同業
    公會既未曾實際履勘系爭車輛事故發生前之態樣而為車輛價
    值判斷，則其鑑定意見自不足採信。系爭車輛之價值認定自
    應依行政院所頒之上開規定為準，始為合理。乃原審竟漏未
    審酌前開決議及上述情事而為上訴人不利之判決，似有未恰
    等語，資為抗辯。並聲明：（1）原判決不利於上訴人部分
    廢棄；（2）上開廢棄部分，被上訴人在第一審之訴及假執
    行之聲請均駁回。
六、參加人則陳述：依車輛行車事故鑑定及覆議作業辦法第3條
    第1項第5款規定：「鑑定委員會受理行車事故鑑定以經警察
    機關處理，並經行車事故當事人或其繼承人或法定代理人、
    車輛所有人申請，或經現場處理機關移送、司（軍）法機關
    囑託為限。但下列案件不予受理鑑定：…五、已鑑定之行車
    事故案件」，經參加人向行車事故鑑定委員會查詢後，得知
    兩造當事人曾於97年9月23日申請鑑定，該委員會並曾於同
    年11月5日函知兩造當事人因該肇事路段設有號誌管制，而
    無法確定何方違反號誌指示闖紅燈行駛，故不予鑑定。是依
    據前揭作業辦法規定，行車事故鑑定委員會自不得再就同一
    案件受理鑑定。乃被上訴人竟又於98年2月4日重行申請鑑定
    ，並仍獲該委員會受理，且作成台中縣區980053案鑑定意見
    書，認定本件事故之發生係因上訴人駕駛車輛違反號誌指示
    駛入交岔路口而為肇事原因。然該鑑定意見既係違法做成，
    自無證據能力，而不得據以為判決之依據。惟兩造當事人竟
    於原審隱匿此一情事，致原審引用該鑑定意見書而為肇事責
    任之認定，使參加人之權利受有損害，故應廢棄原判決，以
    維權利俾符法制等情。其參加聲明為：（1）原判決不利於
    上訴人部分廢棄；（2）上開廢棄部分，被上訴人在第一審
    之訴駁回。
七、查被上訴人主張上訴人於97年8月12日凌晨5時48分許，駕駛
    車號8377-GC號箱型車沿台中縣梧棲鎮○○路外側車道由南
    往北方向行駛，途經台中縣梧棲鎮○○路北上342柱交叉路
    口時，因疏未注意路口燈光號誌之指示，違規闖紅燈駛入該
    交叉路口，致撞及被上訴人所有由訴外人乙○○駕駛之系爭
    車輛右側車身，使該車毀損之事實，有道路交通事故現場圖
    、調查報告表（一）（二）、談話紀錄表及現場照片附原審
    卷（見原審卷第22頁至34頁）可稽，且上訴人於本院審理時
    亦自承事故發生當時，其確有闖紅燈情事（見本院98年12月
    10日準備程序筆錄）。復參諸上訴人在本件車禍事故發生後
    ，於警方到達肇事現場處理時，曾向在場處理員警陳稱：伊
    駕駛車號8377-GC號箱型車沿港埠路外側車道由南往北方向
    行駛，當時不知要看號誌等語，業據道路交通事故現場圖記
    載明確，足徵上訴人自認其有闖紅燈情事，顯非無稽，其所
    為此訴訟上之自認，尚無不實，故堪信被上訴人所主張上情
    為真實。至被上訴人所提出之另一證據方法即行車事故鑑定
    委員會台中縣區980053號鑑定意見書，參加人固指摘此鑑定
    意見書違反車輛行車事故鑑定及覆議作業辦法第3條第1項第
    5款之規定，就已鑑定之行車事故案件重行受理鑑定，為違
    法做成，並無證據能力云云。然查，被上訴人主張上訴人於
    本件車禍肇事當時有闖紅燈情事，既為上訴人所自認，且其
    自認又無不實，已如上述，則依據民事訴訟法第279條第1項
    之規定，本院自不得、亦無庸再就上訴人所自認之此部分事
    實調查其他證據，而為與自認事實相反之判斷。是則，被上
    訴人所提出之上開鑑定意見書，是否確有參加人所指摘之無
    證據能力情形，即無再行調查審究之必要。又參加人固另聲
    請訊問證人呂展福及林鴻森，旨欲證明上訴人於本件車禍事
    故發生後1個月時曾否認有闖紅燈情事。然上訴人於本院審
    理時自認其有闖紅燈一事並非不實之自認，既據本院認定如
    前，則核該二名證人自無訊問之必要。且參加人僅為輔助當
    事人而參加訴訟，乃參加人竟一再質疑上訴人有闖紅燈情形
    ，顯與其所輔助之上訴人之行為有所牴觸，自與民事訴訟法
    第61條之規定相悖，附此敘明。
八、按汽車、機車或其他非依軌道行駛之動力車輛，在使用中加
    損害於他人者，駕駛人應賠償因此所生之損害，民法第191
    條之2前段定有明文，此係專為非依軌道行駛之動力車輛在
    使用中駕駛人之責任而為之舉證責任倒置之規定，故凡動力
    車輛在使用中加損害於他人者，即應負賠償責任，由法律推
    定駕駛人侵害他人之行為係出於過失，此因駕駛人藉由使用
    動力車輛，提供其便捷之交通工具，擴張其活動空間，本即
    有侵害他人權利之危險，故應隨時注意避免致生損害於他人
    。查本件車禍事故之發生，係因上訴人駕車途經本件肇事路
    口時，與被上訴人所有系爭車輛發生撞擊所肇致，已如前述
    ，則被上訴人所有系爭車輛毀損，顯然係上訴人使用前揭箱
    型車時侵害其權利而發生，是上訴人之行為與被上訴人所受
    損害間，自存有相當因果關係，則揆之上開規定，本即應推
    定上訴人前開侵害被上訴人之行為係有過失。復按，汽車行
    駛至交叉路口，其行進、轉彎，應遵守燈光號誌或交通指揮
    人員之指揮，道路交通安全規則第102條第1項第1款定有明
    文。查本件汽車交通事故之肇事地點係在台中縣梧棲鎮○○
    路北上342柱交叉路口，肇事當時，上訴人駕車沿台中縣梧
    棲鎮○○路外側車道由南往北方向行駛，而被上訴人之兄乙
    ○○則係駕車往港埠路北西南東向行駛，業經道路交通事故
    現場圖載繪明確，上訴人既疏未注意路口燈光號誌之指示，
    貿然闖紅燈駛入交叉路口，足見上訴人駕車途經本件肇事地
    點，理應注意前揭規定，以預防危險之發生，且於車禍發生
    當時，又無不能注意情事，竟疏未注意違規闖越紅燈駛入交
    叉路口，致臨危時煞避不及，撞及被上訴人所有系爭車輛右
    側而肇事，使系爭車輛毀損，致被上訴人受有損害，益徵上
    訴人就本件車禍之發生確有過失，應堪認定。
九、按因故意或過失，不法侵害他人之權利者，負損害賠償責任
    ，民法第184條第1項前段定有明文。查上訴人駕駛上開箱型
    車行經本件肇事路口，既違規闖紅燈駛入該交叉路口，致臨
    危時煞避不及，撞及被上訴人所有系爭車輛而肇事，造成系
    爭車輛毀損，使被上訴人受有損害，則上訴人顯然過失不法
    侵害被上訴人對系爭車輛之所有權，揆之上開規定，自應負
    侵權行為損害賠償責任。復按，損害賠償之方法，以回復原
    狀為原則，惟不能回復原狀或回復原狀顯有重大困難者，應
    以金錢賠償其損害，民法第213條第1項及第215條分別定有
    明文。查系爭車輛因本件車禍毀損，經訴外人太子汽車公司
    估計須支出修理費349,061元，始能修復完繕，有該公司估
    價單附原審卷（見原審卷第12、13頁）可查。然系爭車輛經
    台中縣汽車商業同業公會估定結果，認該車輛於97年8月時
    之價格，正常車況下約值295,000元（不含違規，欠稅）。
    發生車禍後（按應係車禍修復後）之價值約值15萬元（不含
    違規，欠稅），亦有該商業同業公會98年5月6日中縣汽車會
    字第44函附原審卷（見原審卷第11頁）可按。再佐以卷存現
    場照片以觀，其上顯示被上訴人所有系爭車輛之右側凹損甚
    為嚴重，顯見系爭車輛之損壞情形嚴重，其修理雖屬可能，
    但因修理費用過鉅，已逾系爭車輛於本件車禍事故發生前之
    價值，亦即所需修理費用已逾購入同樣車輛之價格，可認其
    回復原狀顯有重大困難，自應以系爭車輛於本件車禍事故發
    生時之時價減去毀損後車輛之殘價為其損害額，始符合公平
    及誠信原則。是上訴人主張應參酌最高法院77年度第9次民
    事庭會議決議（一）之內容，將系爭車輛估計修復費用
    349,061元其中之零件費用264,561元部分，扣除其折舊部分
    計算其損害額，始屬合理云云，自難為本院所憑採。又上訴
    人雖抗辯台中縣汽車商業同業公會上開函文雖謂系爭車輛於
    97年8月時，「正常車況」下之價值約295,000元。然該車係
    於事故發生後始為鑑定，則在事故發生前，該車之車況是否
    屬「正常車況」範圍內，而值295, 000元，尚有疑問云云。
    惟查，系爭車輛為被上訴人所有，屬自用車輛，有行車執照
    存卷可參，以該車新車購入時即須花費數10萬元，則衡情被
    上訴人為維護其私有財產之價值及行車之安全，應會注意按
    期保養維護其車況，免於行車之危險、故本院認其車況應屬
    正常，系爭車輛於97年8月本件車禍事故發生前應有如上開
    函文所稱295,000元之價值。上訴人質疑系爭車輛於事故發
    生前之時價應未達295,000元云云，委無可採。再上訴人雖
    另以台中縣汽車商業同業公會所為系爭車輛價值之鑑定結果
    ，未依行政院所頒固定資產耐用年數表及固定資產折舊率之
    規定，並按自用小客車之耐用年數5年，依定率遞減法每年
    折舊千分之369，據以計算其折舊後所得系爭車輛於車禍發
    生時之剩餘價值應為156,229元等情為論據，據以指摘該鑑
    定意見不足採信云云。然查，所得稅法就固定資產之折舊方
    法雖定有平均法、定率遞減法、工作時間法三種計算方式（
    所得稅法施行細則第48條參照)，然在法院損害賠償案件之
    審判實務中，法院僅係援引該法規所列之前述各該計算方式
    ，以為新品換舊品時計算其折舊額之參考，非謂計算系爭車
    輛之現值亦應依所得稅法之上開規定予以計算。故上訴人執
    此以為系爭車輛於本件車禍發生時之剩餘價值應為156,22 9
    元云云，尚屬無據，難以憑採。玆被上訴人得請求上訴人賠
    償之損害額，既為系爭車輛於本件車禍事故發生時之時價減
    去毀損後車輛之殘價，已如前述，且系爭車輛毀損後之殘價
    為3萬元，復為被上訴人及參加人所不爭執（見本院99年1月
    8日言詞辯論筆錄第2頁），則據此計算結果，上訴人應賠償
    被上訴人所受之損害額即為265,000元（計算方式：295,000
    －30,000＝265,000）。
十、綜上所述，被上訴人因上訴人過失不法毀損其所有系爭車輛
    ，既得請求上訴人賠償265,000元。從而，被上訴人本於侵
    權行為法則，請求上訴人給付265,000元及自起訴狀繕本送
    達翌日即98年9月10日起至清償日止，按週年利率百分之5計
    算之遲延利息，為有理由，應予准許。原審就超過上開應准
    許之部分，為上訴人敗訴之判決，並依職權為假執行之宣告
    ，自有未洽。上訴意旨就此部分指摘原判決不當，求予廢棄
    改判，為有理由。至於上開應准許部分，原審判命上訴人如
    數給付，並為假執行之宣告，核無違誤，上訴意旨就此部分
    ，仍執陳詞，指摘原判決不當，求予廢棄，為無理由，應駁
    回其上訴。
十一、本件事證已臻明確，兩造其餘主張及舉證，與本件判決結
      果並無影響，爰不逐一論述。
十二、據上論結，本件上訴為一部有理由，一部無理由，依民事
      訴訟法第436條之1第3項、第450條、第449條第1項、第79
      條、第86條第1項前段，判決如主文。
中    華    民    國    99    年    2    月    25    日
                  民事第二庭    審判長法官  王  銘
                                法      官  周靜秀
                                法      官  吳美蒼
正本係照原本作成。
本件不得上訴。
中    華    民    國    99    年    2    月    25    日
                                書記官

司法院資訊處製作；財團法人民間司法改革基金會備份。
